臺灣桃園地方法院民事判決　　　　　　 95年度簡上字第259號
上　訴　人　甲○○
訴訟代理人　韓邦財律師
　　　　　　王唯鳳律師
被上訴人　　乙○○
訴訟代理人　蕭萬龍律師
複代理人　　張百欣律師
上列當事人間確認本票債權不存在事件，上訴人對於中華民國95
年10月26日本院桃園簡易庭95年度桃簡字第61號第一審判決提起
上訴，於96年6 月14日辯論終結，本院判決如下：
    主      文
上訴駁回。
第二審訴訟費用由上訴人負擔。
    事實及理由
甲、上訴人之陳述，除與原審判決書所載者相同茲予引用外，補
    稱：(一)上訴人簽發票載發票日為民國92年5 月12日、到期日
    為93年5 月15日、面額新臺幣（下同）231 萬元之本票（下
    稱系爭本票），係作為上訴人之父呂松壽借款予全興泰科技
    股份有限公司（下稱全興泰公司）之承諾（擔保），系爭本
    票之執票人應為全興泰公司而非被上訴人，兩造間並無任何
    債權債務關係，被上訴人應就其取得系爭本票之原因關係負
    舉證責任；(二)縱認上訴人須就呂松壽之消費借貸預約負保證
    責任，但前提是全興泰公司或被上訴人曾向呂松壽請求履行
    該預約，呂松壽始負履行預約之義務，惟自上訴人簽發系爭
    本票以來，全興泰公司或被上訴人均未請求呂松壽履行預約
    ，被上訴人自不得逕請求上訴人履行保證責任；(三)又證人楊
    惠美證稱略以：我們當初協議董監事要按出資額之比例攤資
    金缺口，並沒有增資等語，可見全興泰公司董監事確有同意
    在必要時按出資額之比例借錢給公司之協議，但並不負一定
    借錢給公司之義務，且全興泰公司股東往來文件所載股往金
    額係屬「高抓」乙節，已據證人楊惠美證述在案，準此，亦
    無要求董監事如數貸與金錢給公司之理由，至於被上訴人多
    墊付之資金，理應向全興泰公司請求償還，與上訴人無關等
    語，並聲明：原判決不利於上訴人部分廢棄；確認本院94年
    度票字第12962 號民事裁定命上訴人給付被上訴人231 萬元
    ，及自93年5 月16日起至清償日止，按週年利率百分之六計
    算之利息之債權不存在。
乙、被上訴人之陳述，與原審判決書所載者相同茲予引用。
丙、得心證之理由
  一、上訴人於原審起訴主張上訴人係全興泰公司之總經理，上
      訴人之父呂松壽則擔任該公司董事職務，被上訴人則為該
      公司之董事長，於91年間，全興泰公司因經營不善，乃約
      定由公司董監事依持股比例借款予公司，並於會計帳目記
      載為股東往來，以取代公司之增、減資。呂松壽遂依持股
      比例，預定貸與金額為5,309,950 元，惟實際僅交付300
      萬元，尚餘2,309,950 元未予借貸，又因上訴人擔任公司
      之總經理，為遵守董監事間借貸約定，乃於91年5 月間簽
      發系爭本票，並依被上訴人之指示填載發票日為92年5 月
      12日，到期日為93年5 月15日，以擔保呂松壽將依約借貸
      ，而委由財務經理楊惠美保管系爭本票。系爭本票既僅上
      訴人為維護全興泰公司而予簽發，並不因此使上訴人或呂
      松壽與全興泰公司間發生債之關係，況公司如有資金缺口
      ，應循增減資方式處理，且前開股東往來數額僅預測性質
      ，與實際情形尚有段差距，又其餘董監事如洪金標、呂連
      壽、徐福來亦未實際貸款與公司，難遽認有借貸之合意，
      亦無被上訴人所指其代呂松壽墊付2,309,950 元與公司，
      而於兩造間成立借貸關係之情事。退步言，縱認上訴人確
      有簽發系爭本票之基礎原因關係。然上訴人為全興泰公司
      仲介出售土地、廠房，依約得向全興泰公司請求3%之仲介
      報酬，計3,289,600 元，而全興泰公司僅給付上訴人50萬
      元，上訴人自得以上開報酬餘額債權與因系爭本票所負之
      票據債務抵銷。而被上訴人既為全興泰公司之董事長，明
      知上情，竟惡意取得系爭本票，上訴人即得以可對抗全興
      泰公司之抵銷事由對抗被上訴人，主張被上訴人基於系爭
      本票對上訴人之票據權利不存在。為此，爰依票據之法律
      關係，訴請確認被上訴人對上訴人之系爭本票債權不存在
      等語；被上訴人則以：因呂松壽未能履行全興泰公司91
      年9 月11日董事會之持股比例出資決議，乃約定由被上訴
      人代墊2,309,950 元，而由上訴人於92年5 月12日簽發系
      爭本票，成立借貸關係，以清償呂松壽應負之代墊款，要
      非上訴人所指之保證關係。況全興泰公司之監察人高永吉
      及財務經理楊惠美均已證述兩造間確有此借貸關係，被上
      訴人亦如數支付與全興泰公司，自得對上訴人行使票據權
      利。另縱上訴人對全興泰公司有仲介報酬請求權，但被上
      訴人並非該報酬之債之債務人，上訴人自不得對被上訴人
      主張抵銷，以免除其票據債務人責任等語資為抗辯。（原
      判決確認被上訴人持有系爭本票，對於上訴人於超過
      2,309,950 元部分之票據債權不存在，就此，係屬於有利
      於上訴人之判決，而上訴人上訴聲明第1 項請求判決廢棄
      原判決對其不利部分，足認原判決上開對上訴人有利部分
      ，非上訴之範圍，是上訴人之上訴聲明第2 項雖請求確認
      本院94年度票字第12962 號民事裁定命上訴人給付被上訴
      人231 萬元，及自93年5 月16日起至清償日止，按週年利
      率百分之六計算之利息之債權不存在，應係請求判決確認
      除上開確定部分外，被上訴人持有系爭本票，對於上訴人
      之其餘2,309,950 元，及自93年5 月16日起至清償日止，
      按週年利率百分之六計算之利息之債權不存在，併此敘明
      。）
  二、上訴人主張系爭本票係於91年5 月間簽發交付予全興泰公
      司，作為呂松壽預定貸款予該公司之擔保等語，被上訴人
      則以前詞置辯。
    (一)查依系爭本票票面記載，系爭本票係於92年5 月12日簽發
      （見原審卷第7 頁），證人即上訴人之父呂松壽固於原審
      審理時到院證稱略以：系爭本票係於91年5 月間簽發，係
      作為借錢給公司的保證票，開票（簽發本票）的時間延後
      1 年等語（見原審卷第36頁），另詢以系爭本票面額為何
      是231 萬元，則證稱略以：因為我收到財務部發給我股東
      往來的金額及次數，總數是2,309,950 元，我的小孩爽快
      的簽發231 萬元的本票等語（見原審卷第36頁）。惟上訴
      人提出之股東往來文件（見原審卷第6 頁）係在91年底始
      製作乙節，業據證人楊惠美到庭證述在案（見原審卷第91
      頁），且上開股東往來文件上所載「第1 次股往」、「第
      2 次股往」、「第3 次股往」係按照10月、11月、12月預
      計，且證人呂松濤於91年12月間曾匯款100 萬元予全興泰
      公司乙節，亦據證人呂松壽證述在案（見原審卷第38頁）
      ，準此，系爭本票面額既係參考上開2,309,950 元之數額
      而簽發，而上開2,309,950 元之數額又係在91年12月間扣
      除呂松濤在同月匯入之100 萬元後所得，則上訴人怎可能
      在91年5 月即預測該數字而預先簽發系爭本票？況且，上
      開股東往來本係證人呂松壽分擔之部分，呂松壽又為上訴
      人之父，其與上訴人之勝敗非但有經濟上之利害關係，復
      有情感上之關係，其證言顯係偏袒上訴人，自非可採。證
      人楊惠美僅證稱略以：看過系爭本票，但不是很清楚等語
      （見原審卷第89頁），自亦無從據以認定系爭本票係91年
      5 月間簽發，此外，上訴人又未提出其他證據供本院斟酌
      。本院綜合審酌上開事證，認定系爭本票應係92年5 月12
      日簽發，始符常理。
    (二)另查證人呂松壽固證稱略以：系爭本票係用來擔保將來一
      定借款給全興泰公司等語，惟呂松壽與本件勝敗有上述之
      利害關係，且其證言亦有如上不實之處，其證言自難遽採
      ；又證人楊惠美於上訴人訊問「有無簽發本票作為公司資
      金擔保之事」時，固先證稱略以：我也是董監事，我曾開
      過本票，是要交給公司保管，股東把錢匯入後，再由我把
      本票交還，大家交的本票是我保管的等語（見原審卷第87
      頁），另經詢以「董監事是否曾將本票的保證票給公司」
      、「本票是要開給代墊金額的人還是公司」、「（董監事
      ）願意依據出資比例填補缺口，是否因為董監事同負連帶
      保證責任」時，則答稱略以：這純粹是依出資額的比例補
      足公司資金的缺口而已，並沒有擔保的事；董監事只要按
      照資金的缺口將錢補足給公司即可，至於股東的錢如何來
      往不管，董監事依出資比例填補缺口，係因負連帶保證責
      任等語（見原審卷第89頁至第91頁），準此，應認全興泰
      公司之董監事確有依出資比例填補公司資金缺口之義務，
      此由上訴人於公司結束營業後曾依比例償還對第一銀行之
      負債乙事（見原審卷第81頁）益明。至於系爭本票是否用
      以擔保呂松壽所分擔填補之資金缺口乙節，證人楊惠美證
      稱略以：公司若有資金缺口，都要按比例填補，他們私下
      如何協調，我不清楚；我有看過系爭本票，但不是很清楚
      等語（見原審卷第88頁、第89頁），準此證言，尚不能證
      明系爭本票係作為擔保呂松壽所應分擔填補之資金缺口之
      用。況且，全興泰公司於91年11月間召集股東會決議結束
      營業，並出售土地、廠房等情，為兩造所不爭執（見原審
      卷第4 頁、第22頁），堪信為真實。全興泰公司既於91年
      11月間決議出售土地、廠房，而上訴人亦於92年5 月16日
      依比例償還全興泰公司對於第一銀行之負債，是全興泰公
      司之股東應已無再依其出資比例填補資金缺口之必要，上
      訴人豈有在92年5 月12日又簽發系爭本票擔保呂松壽借款
      給公司之必要？
    (三)此外，上訴人又未提出其他證據供本院斟酌，則上訴人主
      張系爭本票係簽發予全興泰公司，作為呂松濤預定借款予
      公司之擔保乙節，自不能採信。
  三、被上訴人主張系爭本票係用以清償呂松濤對於被上訴人代
      墊上開資金缺口所負債務乙節，為上訴人否認。經查，依
      上開股東往來文件記載，呂松壽應分擔填補之資金缺口差
      額尚有2,309,950 元；證人高永吉經詢問上訴人之父呂松
      壽是否曾向被上訴人借款填補資金缺口時，證稱略以：當
      時呂松壽表示沒有錢，要跟被上訴人借，實際上應該是有
      借，資金往來，我不是很清楚；我不清楚他們之間有無開
      本票，只知道有借大約200 多萬元，我確實聽到呂松壽向
      被上訴人借錢等語（見原審卷第52頁）；證人楊惠美亦證
      稱略以：應該有聽過呂松壽或上訴人請被上訴人代墊股往
      款項，因為被上訴人多付了許多資金，所以要求沒辦法拿
      出資金的股東簽發本票，並非僅針對呂松壽或上訴人，上
      訴人、呂松壽及其他股東都同意這麼做；沒有拿出錢來的
      人所分擔的部分，幾乎都是被上訴人代墊等語（見原審卷
      第90頁至第91頁）。準上證言可知，呂松壽確曾請被上訴
      人代墊其所分擔填補之資金缺口，且被上訴人亦確有墊付
      超出其本身所應分擔資金缺口之金錢。而依上開股東往來
      文件記載，被上訴人所多墊付之數額達8,840,050 元，其
      金額超過呂松壽應負擔之股東往來差額；此外，楊惠美固
      證稱以股東往來文件上記載股往金額係屬高抓云云，惟上
      訴人於全興泰公司結束營業、處分財產後之92年5 月12
      日簽發系爭本票予被上訴人，但又不能證明有其他原因關
      係，若非被上訴人確實代呂松壽墊付2,309,950 元，則何
      以上訴人會簽發系爭本票予被上訴人。本院審酌上開事證
      ，認為系爭本票應係上訴人為代呂松壽清償對於被上訴人
      所負代墊資金缺口之債務而簽發，被上訴人之上開主張，
      應為可採。
  四、按「二人互負債務，而其給付種類相同，並均屆清償期者
      ，各得以其債務，與他方之債務，互為抵銷。」民法第
      334 條第1 項本文定有明文。準此，必須是2 人間互負債
      務，始得各以其債務與他方之債務互為抵銷，本件上訴人
      縱使對於全興泰公司有如其主張之數額之報酬請求權，依
      上開規定，自不得以之與上訴人對於被上訴人所負系爭票
      款債務抵銷甚明，是上訴人主張抵銷，應非可採。
  五、綜上，被上訴人代呂松壽墊付之資金為2,309,950 元，系
      爭本票既係用以清償呂松壽對於被上訴人所負上開墊付債
      務，則除系爭本票面額與上開墊付資金額之差額50元外，
      上訴人主張被上訴人對於上訴人於2,309,950 元範圍之本
      票債權不存在，即非可採。從而，上訴人依票據之法律關
      係，請求確認被上訴人持有上訴人簽發之系爭本票，於超
      過50元部分，對於上訴人之票據債權不存在，為無理由，
      不能准許。原判決關於駁回上開不應准許部分，其理由雖
      有不同，但結論並無二致，仍應認上訴人此部分之上訴為
      無理由，上訴意旨指摘原判決該部分之判決不當，求予廢
      棄改判，為無理由，應予駁回。
丁、結論：本件上訴為無理由；訴訟費用負擔之依據：民事訴訟
    法第78條。
中　　華　　民　　國　　96　　年　　6 　　月　　28　　日
                  民事第三庭  審判長法  官  潘進柳
                                    法  官  陳清怡
                                    法  官  林望民
上列正本證明與原本無異
如不服本判決，須以適用法規顯有錯誤為理由，並經本院之許可
，始得逕向最高法院提起上訴。如提起上訴，須於收受判決送達
後20日內向本院提出上訴書狀，並同時表明上訴理由，如於判決
宣示後送達前提起上訴者，應於判決送達後10日內補具之（均須
按他造當事人之人數附繕本）。
中　　華　　民　　國　　96　　年　　6 　　月  　28  　日
                                    書記官　曾建中
附記：
一、民事訴訟法第466條之1
  對於第二審判決上訴，上訴人應委任律師為訴訟代理人。但上
訴人或其法定代理人具有律師資格者，不在此限。
  上訴人之配偶、三親等內之血親、二親等內之姻親，或上訴人
為法人、中央或地方機關時，其所屬專任人員具有律師資格並經
法院認為適當者，亦得為第三審訴訟代理人。
  第 1 項但書及第 2 項情形，應於提起上訴或委任時釋明之。
  上訴人未依第1 項、第2 項規定委任訴訟代理人，或雖依第2
項委任，法院認為不適當者，第二審法院應定期先命補正。逾期
未補正亦未依第466 條之2 為聲請者，第二審法院應以上訴不合
法裁定駁回之。
二、民事訴訟法第466條之2
  上訴人無資力委任訴訟代理人者，得依訴訟救助之規定，聲請
第三審法院為之選任律師為其訴訟代理人。
  上訴人依前項規定聲請者，第二審法院應將訴訟卷宗送交第三
審法院。
